【裁判字號】    98,行商訴,91
【裁判日期】    981022
【裁判案由】    商標異議
【裁判全文】
智慧財產法院行政判決
                                    98年度行商訴字第91號
                                民國98年10月1 日辯論終結
原      告  美商貝克斯特國際公司
            (BAXTER I.
代  表  人  甲○○○○○○
訴訟代理人  吳榮達律師
被      告  經濟部智慧財產局
代  表  人  乙○○（局長）住同上
訴訟代理人  戊○○
            丙○○
            丁○○
參  加  人  德商默克公司(Merck KGaA)
                          送臺.
                          6樓.
代  表  人  馬思列布高斯
            克莉絲汀嘉瑟
訴訟代理人  蔡淑美律師（兼送達代收人）
上列當事人間因商標異議事件，原告不服經濟部中華民國98年3
月16日經訴字第09806108610 號訴願決定，提起行政訴訟，本院
判決如下︰
    主  文
原告之訴駁回。
訴訟費用由原告負擔。
  事實及理由
一、事實概要
    緣原告前於民國95年7 月21日以「OLIMEL」商標，指定使用
    於商標法施行細則第13條所定商品及服務分類表第5 類之「
    用於腸外（靜脈或腹膜）注射或腸內給藥之裝有藥劑之多室
    設計靜脈注射袋；用於腸外（靜脈或腹膜）注射或腸內給藥
    之醫用營養製劑及營養品；醫藥用葡萄糖及氨基酸之結合溶
    劑」及第10類之「醫療器具及儀器，即：用於腸外（靜脈或
    腹膜）注射或腸內給藥之多室設計靜脈注射袋」商品，向被
    告申請註冊，經被告審查，核准列為註冊第1262204號商標
    （下稱系爭商標，如附圖一所示）。嗣參加人德商默克公司
    以其註冊第1018410號商標（下稱據以異議商標，如附圖二
    所示）主張系爭商標違反商標法第23條第1項第12款、第13
    款及第14款規定，對之提起異議，案經被告審查，認系爭商
    標之註冊應有商標法第23條第1項第13款規定之適用，以97
    年11月19日中台異字第GOO960754 號商標異議審定書為「第
    1262 204號『OLIMEL』商標之註冊應予撤銷」之處分。原告
    不服，提起訴願，經遭駁回，遂向本院提起行政訴訟。
二、原告之主張：
  (一)按被告機關於93年4月28日所頒布之經授智字第09320030351
    0號「混淆誤認之虞審查基準」第5.2.6.5.點明白諭示：「
    拼音性之外文例如英法德日語，其起首字母在外觀與讀音上
    ，對於整體字詞給予消費者之印象有極重要之影響，判斷近
    似時應賦予比重較重之考量。」，系爭商標與據以異議商標
    ，既同為拼音性之外文，則依上揭審查基準規定，自應就兩
    商標之起首字之外觀與讀音上在判斷兩商標是否近似，賦予
    比重較重之考量。茲查系爭「OLIMEL」商標之起首字為「O
    」，而據以異議「GLIMEL」起首字為「G」，「O」與「G」
    不論在外觀上、讀音上截然不同，明可判別，是系爭商標與
    據以異議商標，並未近似。
  (二)次按，「混淆誤認之虞審查基準」第5.2.2點亦明載「…至
    於專業性商品如藥品，或單價較高之商品如汽車，其消費者
    多為專業人士，或購買時會施以較高注意，對二商標間之差
    異較能區辨，判斷近似的標準自然高於一般日常消費品之消
    費者」。系爭商標係指定使用於靜脈營養注射劑，且為塑膠
    軟袋裝，而據以異議商標則指定使用於糖尿病患專用之藥物
    錠劑，兩者均屬於應由醫師處方指示使用之藥品。而依藥事
    法第50條規定：「須由醫師處方之藥品，非經醫師處方，不
    得調劑供應。」，再依藥事法施行細則第3條規定：「本法
    第8條第2項所稱醫師處方藥品，係指經中央衛生主管機關審
    定，在藥品許可證上，載明須由醫師處方或限由醫師使用者
    。」，即所謂「醫師處方藥」，係指「須經醫師診療、診斷
    病情，確定病因後開立處方簽，才能到藥局拿到醫師處方藥
    ；藥局沒有醫師處方是不能販賣醫師處方藥的。」，足知系
    爭商標指定使用之商品及據以異議商標指定使用之商品，其
    購買者、使用者，或開立處方箋者，均為專業醫師或藥師而
    非一般消費者，則依前揭審查基準第5.2.2點規定，高度專
    業之消費者，對於特定專業使用之商品，必能施以較高之注
    意，而能輕易判別區辨系爭兩商標及商品之差異。詎被告機
    關竟違反前揭審查標準之規定，仍依一般日常消費品及一般
    消費者之判別標準，審定系爭商標及據以異議商標有混同誤
    認之虞，其違誤不當，至為彰明。至於訴願決定駁回理由所
    稱：「依市場交易情形，除管制藥品之販售受限外，一般藥
    品及醫療用品於藥房或藥妝連鎖店均有販售，即其銷售對象
    為一般消費者，是本件兩造商標之相關消費者應非侷限於原
    告所稱之醫師、藥師等專業人士，……。」云云，惟查，不
    論一般藥局或藥妝連鎖店，均需具備藥師專業執照者，始可
    開設、販售，根本不會有對專業及特殊功能性商品來源有混
    同誤認之虞之情事；就一般購買者而言，亦必係依醫師處方
    箋，或經專業人士之指導，始會購買其所需商品，非如購買
    一般商品之消費者，是隨機式的購買商品，故訴願決定理由
    認藥局或藥妝連鎖店銷售對象非侷限於一般醫師，因而認為
    購買者會有混同誤認之虞，理由無法令人信服。
  (三)茲檢附有關系爭商標及Glimel兩商標在世界多國均在第5類
    及第10類獲准商標註冊登記之相關證明文件，此可證明系爭
    商標及據以異議商標在世界多國均不認為會有混同誤認之虞
    ，而均核准註冊，另由上開證明文件亦可證明據以異議Glim
    el之商標，並非參加人德商默克公司(Merck KGaA)所專有，
    另有DONG-A-PHARM. CO., LTD. 、ALPHAPHARM、DONGA 等公
    司就Glimel商標在多國獲准註冊登記。
  (四)綜上所述，系爭商標與據以異議商標，確無使一般消費大眾
    有混同誤認之虞，特別是系爭商標與據以異議商標分別指定
    使用之商品，均屬須經醫師或藥師專業使用或醫師處方指示
    購買之專業特定商品，是更無使購買者於購買時有混同誤認
    之虞。乃被告機關置其自行頒布之審查基準要點於不顧，而
    率斷不當認定系爭商標與據以異議商標為近似，並認定違反
    商標法第23條第1項第13款之規定，而為撤銷系爭商標註冊
    之處分，其認事用法，確屬不當，應予撤銷。再者，訴願機
    關駁回原告訴願聲請之理由亦多有不當。
  (五)並聲明：1.原處分與訴願決定均撤銷。2.訴訟費用由被告負
    擔。
三、被告之答辯：
  (一)本件系爭「OLIMEL」商標圖樣，與參加人據以異議「GLIMEL
    」商標圖樣相較，二者皆由6個外文字母所組成，其字首字
    母固有「O」、「G」之別，惟在外觀上相近，且其餘外文字
    母之排列順序完全相同，從而兩造商標整體予人寓目印象極
    相彷彿，以具有普通知識經驗之消費者，於購買時施以普通
    之注意，可能會有所混淆而誤認二者來自同一來源或雖不相
    同但有關聯之來源，應屬構成近似之商標。
  (二)次查，系爭商標指定使用於「用於腸外（靜脈或腹膜）注射
    或腸內給藥之裝有藥劑之多室設計靜脈注射袋；用於腸外（
    靜脈或腹膜）注射或腸內給藥之醫用營養製劑及營養品；醫
    藥用葡萄糖及氨基酸之結合溶劑；醫療器具及儀器，即其中
    用於腸外（靜脈或腹膜）注射或腸內給藥之多室設計靜脈注
    射袋」商品，與據以異議商標指定使用於人體用藥等商品相
    較，均屬藥品或醫療用品，具醫療功能，其材料、產製者、
    販售場所具共同或關聯之處，依一般社會通念及市場交易情
    形判斷，復屬類似之商品。原告雖主張系爭商標指定使用於
    靜脈營養注射劑，為塑膠軟袋裝，而據以異議商標指定使用
    於糖尿病患專用之藥物錠劑，均屬於應由醫師處方指示使用
    之藥品，足知兩造商標之消費者為高度專業人士，對於特定
    專業使用之商品，必能施以較高之注意，而能輕易區辨兩造
    商標等語。惟查，不論兩造商標實際使用之商品係治療何種
    病症，是否應由醫師處方，或有塑膠軟袋裝及錠劑之別，如
    前所述，兩造商標所指定使用之商品屬類似商品，依市場交
    易情形，除管制藥品之販售受限外，一般藥品及醫療用品於
    藥房或藥妝連鎖店均有販售，即其銷售對象為一般消費者，
    是本件兩造商標之相關消費者應非侷限於原告所稱之醫師、
    藥師等專業人士，原告所訴核無足採（經濟部經訴字第0980
    6108610號訴願決定意旨參照）。
  (三)並聲明：1.駁回原告之訴；2.訴訟費用由原告負擔。
四、參加人之主張：
  (一)按商標「相同或近似於他人同一或類似商品或服務之註冊商
    標或申請在先之商標，有致相關消費者混淆誤認之虞者」不
    得註冊，為現行商標法第23條第1 項第13款本文所明定。換
    言之，若兩商標相同或近似及其商品或服務同一或類似，有
    導致相關消費者混淆誤認疑慮者，即有本款之適用，不以發
    生實際混淆誤認情事為要件。
  1.系爭商標及據以異議商標除大寫英文字母外並未結合其他圖
    形，構圖概念相同，而其字母字型又明顯近似，些微差異僅
    在起首「O」及「G」之差別，惟「O」為一完整圓形，而「G
    」僅是「O」多了小缺口，於異時異地隔離觀察時，難謂無
    致混淆誤認之虞，是兩造商標近似自無疑義。
  2.據以異議商標係指定使用於「人體用藥，農業用、環境衛生
    用藥劑，獸醫用製劑，敷藥用材料，人體用、環境衛生用、
    農業用及動物用消毒劑、殺菌劑」等商品，而系爭商標則使
    用於第5類之「用於腸外（靜脈或腹膜）注射或腸內給藥之
    裝有藥劑之多室設計靜脈注射袋；用於腸外（靜脈或腹膜）
    注射或腸內給藥之醫用營養製劑及營養品；醫藥用葡萄糖及
    氨基酸之結合溶劑」及第10類之「醫療器具及儀器，即：用
    於腸外（靜脈或腹膜）注射或腸內給藥之多室設計靜脈注射
    袋」，比較後即可發現，兩者同為藥劑、藥品或醫療用品，
    指定使用商品自然具有極高程度近似性。
  3.綜上所述，兩造商標構成近似及其指定使用商品構成類似，
    自有混淆誤認之虞，而有首揭條款適用。至於「實際混淆誤
    認事證」，經查詢行政院衛生署藥物許可證，可發現系爭商
    標並未獲得許可證，在我國並無實際使用事實，且利用Goog
    le以關鍵字「OLIMEL」查詢中文網頁，亦無與系爭商標相關
    之訊息，且原告迄今亦未提供系爭商標使用證據，系爭商標
    既未實際使用，則參加人尚無法提供相關消費者實際混淆誤
    認之具體事證，惟系爭商標將來若實際使用，其有致相關消
    費者混淆誤認之虞，則至為顯然。
  (二)原告雖宣稱「GLIMEL」商標並非參加人所專有，另有他公司
    獲准註冊，惟商標權人或屬參加人之子公司，或本為參加人
    集團一員，而其他公司註冊之商標或商標圖樣並非「GLIMEL
    」，或參加人未及注意而無從提起爭訟，然此俱與本案無關
    。至於系爭商標已獲准註冊之國家為墨西哥、挪威、瑞士、
    土耳其、澳洲、中國、日本、紐西蘭、南韓等國，而「GLIM
    EL」商標註冊國家則為巴西、澳洲、南韓、香港、印度、新
    加坡，換言之，所謂併存國家僅有澳洲及南韓，遑論南韓註
    冊之商標圖樣本非，是原告所謂兩造商標在世界多國併存註
    冊之主張自無足採信。
  (三)原告復一再爭執兩造商標商品之消費者為專業醫師或藥師而
    非一般消費者，具有較高程度注意，而能輕易判別兩造商標
    及商品之差異云云。惟原告顯然忽略首揭條款規定為「一商
    標相同或近似於他人同一或類似商品或服務之註冊商標或申
    請在先之商標」，今兩造商標既極度近似，自不因所謂之相
    關消費者為何而變更其構成近似之事實，觀諸同樣使用於藥
    品、藥劑、營養補充品..等商品之「元氣對策vs.元氣」、
    「歡喜玉玲瓏vs.鐵獅玉玲瓏」、「為您瘦vs.護妳瘦」、「
    威而鋼vs.威而柔」、「晶蝎王vs.金蝎王」、「威而鋼vs.
    威而精」均被認定為近似即足以佐證。
  (四)並聲明：1.駁回原告之訴；2.訴訟費用由原告負擔。
五、按商標相同或近似於他人同一或類似商品或服務之註冊商標
    或申請在先之商標，有致相關消費者混淆誤認之虞者，不得
    註冊，商標法第23條第1 項第13款本文定有明文。所謂「有
    致相關消費者混淆誤認之虞者」，係指兩商標因相同或構成
    近似，致使相關消費者誤認為同一來源，或雖不致誤認兩商
    標為同一來源，但極有可能誤認兩商標之使用人間存在關係
    企業、授權關係、加盟關係或其他類似關係而言。而判斷有
    無混淆誤認之虞，則應參考下列相關因素：(1)商標識別性之
    強弱；(2)商標是否近似暨其近似之程度；(3)商品／服務是否
    類似暨其類似之程度；(4)先權利人多角化經營之情形；(5)實
    際混淆誤認之情事；(6)相關消費者對各商標熟悉之程度；(7)
    系爭商標之申請人是否善意；(8)其他混淆誤認等相關因素之
    強弱程度、相互影響關係及各因素等綜合認定是否已達有致
    相關消費者產生混淆誤認之虞。是本件爭點為：系爭商標是
    否近似於據以異議商標，且指定使用於同一或類似之商品，
    並有致相關消費者混淆誤認之虞，而有商標法第23條第1項
    第13款前段規定不得註冊之情形？茲析述如下：
  (一)按商標予以消費者的第一印象在於外觀，所以當二文字商標
    之外觀構成近似時，雖然觀念與讀音未必近似，仍可認該二
    商標為近似。拼音性之外文例如英法德日語，其起首字母在
    外觀與讀音上，對於整體字詞給予消費者之印象有極重要之
    影響，判斷近似時應賦予比重較重之考量（審查基準5.2.6.
    1、5.2.6.5參照）。查系爭商標圖樣係由單純大寫外文「OL
    IMEL」由左至右排列所構成，而據以異議商標圖樣則係以單
    純之大寫外文「GLIMEL」由左至右排列所構成，兩造商標圖
    樣均有相同之大寫外文「LIMEL」，其起首之外文字母「O」
    與「G」之讀音雖不同，惟經異時異地隔離通體觀察，外觀
    極相彷彿而構成近似。此外，二商標所指定使用之商品分別
    係藥品或醫療器材，而屬專業性商品，且因上開商品具醫療
    之功能，涉及人體健康安全，其購買者、販售者或用藥人士
    通常會施以較高之注意程度，而對兩商標間之差異較能細予
    區辨，尚難僅因外觀近似即謂兩商標所指定商品之消費者，
    可能會有所混淆而誤認二商品來自同一來源或誤認不同來源
    間有所關聯，自仍應參酌其他判斷因素。
  (二)其次，系爭商標係指定使用於商標法施行細則第13條所定商
    品及服務分類表第5類之「用於腸外（靜脈或腹膜）注射或
    腸內給藥之裝有藥劑之多室設計靜脈注射袋；用於腸外（靜
    脈或腹膜）注射或腸內給藥之醫用營養製劑及營養品；醫藥
    用葡萄糖及氨基酸之結合溶劑」及第10類之「醫療器具及儀
    器，即：用於腸外（靜脈或腹膜）注射或腸內給藥之多室設
    計靜脈注射袋」商品，據以異議商標係指定使用於商標法施
    行細則第13條所定商品及服務分類表第5類之「人體用藥，
    農業用、環境衛生用藥劑，獸醫用製劑，敷藥用材料，人體
    用、環境衛生用、農業用及動物用消毒劑、殺菌劑」商品，
    是以系爭商標指定使用商品與據以異議商標指定使用之「人
    體用藥」商品相較，均屬藥品或醫療器材，均具醫療功能，
    況據以異議商標實際係使用於治療糖尿病之錠劑藥物，其作
    用在於降低糖尿病患者之血糖（見審定卷第76、138頁），
    而糖尿病患者之藥物治療除口服降血糖藥外，皮下注射胰島
    素亦為常見之療法，而與系爭商標所指定之靜脈注射袋商品
    相較，依一般社會通念，二者在用途、材料、產製者及使用
    場所具有共同或關聯之處，為類似商品。
  (三)再者，系爭商標自註冊公告時起迄今均未於我國實際使用於
    所指定之商品，此有參加人所呈GOOGLE網頁資料附卷可參（
    見本院卷第133-134頁），然據以異議商標已實際使用於上
    開降血糖藥物（見審定卷第127頁），且上開藥物自78年11
    月10日即經行政院衛生署核准輸入及核發藥品許可證，並為
    健保用藥，雖於91年7月24日經註銷上開許可（見審定卷第
    138頁），然上開藥物已於我國使用相當長期間，據以異議
    商標自為相關消費者所較為熟悉。又據以異議商標之「GLIM
    EL」並非習知既存之外文文字，具有高度之創意性，其識別
    性較強，予以相關消費者之印象自較為深刻，系爭商標使用
    外觀近似之「OLIMEL」，相關消費者即可能會有所混淆而誤
    認二商品或服務來自同一來源或誤認不同來源間有所關聯。
  (四)經衡酌系爭商標與據以異議商標圖樣之近似程度，復均指定
    使用於類似商品，且據以異議商標為創意性商標，其識別性
    較強及相關消費者就據以異議商標較為熟悉，應予以較大保
    護等因素，系爭商標之註冊可能有致相關消費者誤認二商標
    之商品為同一來源之系列商品，或誤認二商標之使用人間存
    在關係企業、授權關係、加盟關係或其他類似關係，而產生
    混淆誤認之情事，應有首揭法條規定之適用。原告雖主張系
    爭商標指定使用於靜脈營養注射劑，為塑膠軟袋裝，而據以
    異議商標指定使用於糖尿病患專用之藥物錠劑，均屬於應由
    醫師處方指示使用之藥品，二商標之消費者為高度專業人士
    ，應無混淆誤認之虞等語，經查，系爭商標所指定商品之實
    際使用形態雖為注射軟袋，而與據以異議商標實際使用之藥
    品為錠劑之形態有所不同，然據以異議商標係指定使用於「
    人體用藥」，而未限於錠劑藥物，且據以異議商標實際係使
    用於治療糖尿病之降血糖藥物，皮下注射胰島素復為常見之
    糖尿病治療方法，業如前述，則二商標所指定使用之商品即
    難謂無使用相同給藥方式之可能性。另按醫師處方藥品係指
    經中央衛生主管機關審定，在藥品許可證上載明須由醫師處
    方或限由醫師使用之藥品，藥事法施行細則第3 條定有明文
    。是以醫師處方藥品固須由醫師開立處方，再由藥事人員確
    認後始交付予終端消費者，而降低誤認二商標為同一商標之
    可能性，然就醫師或藥事人員而言，仍有將系爭商標與據以
    異議商標產生聯想而誤認二商標之商品為同一來源之系列商
    品或二商標使用人間存有關係企業、授權關係或其他類似關
    係之可能性，原告之主張即非可採。至原告另主張系爭商標
    與據以異議商標已在世界多國均在第5 類及第10類商品獲准
    註冊乙節，查依原告所呈檢索資料，二商標確有於澳洲及南
    韓均獲准註冊於第5 類及第10類商品（見本院卷第72頁），
    然二商標之註冊是否經申請在先之商標所有人同意及於各國
    實際使用情形均有所不同，尚難僅因二商標均有於澳洲及南
    韓註冊，即謂無混淆誤認之虞。
六、綜上所述，系爭商標有商標法第23條第1 項第13款規定不得
    註冊之情形。被告所為系爭商標註冊應予撤銷之處分，於法
    並無不合，訴願決定予以維持，亦無違誤，原告徒執前詞，
    聲請撤銷原處分及訴願決定，為無理由，應予駁回。
七、兩造其餘攻擊防禦方法均與本件判決結果不生影響，故不逐
    一論述，併此敘明。
據上論結，本件原告之訴為無理由，爰依行政訴訟法第98條第1
項前段，判決如主文。
中    華    民    國    98    年     10   月   22     日
                      智慧財產法院第一庭
                            審判長法  官  李得灶
                                  法  官  王俊雄
                                  法  官  林欣蓉
上為正本係照原本作成。
如不服本判決，應於送達後20日內向本院提出上訴狀並表明上訴
理由，如於本判決宣示後送達前提起上訴者，應於判決送達後20
日內補提上訴理由書（須按他造人數附繕本）。
中    華    民    國    98    年     10   月   22     日
                                  書記官  周其祥


司法院資訊處製作；財團法人民間司法改革基金會備份。
